臺灣士林地方法院民事判決　九十一年度海商字第二號
　　原　　　告　臺灣恒基股份有限公司
　　法定代理人　丙○○
　　訴訟代理人　乙○○
　　法定代理人　甲○○
右當事人間損害賠償事件，本院判決如左：
    主      文
被告應給付原告美金貳萬元，及自九十一年六月十五日起至清償日止，按週年利率百
分之五計算之利息。被告得於給付時按中央銀行牌告匯率折合新臺幣給付之。
訴訟費用由被告負擔。
本判決於原告以新臺幣貳拾伍萬元供擔保後，得假執行。但被告如於假執行程序實施
前，以新臺幣柒拾萬元或同面額之華南商業銀行可轉讓定期存單為原告預供擔保，得
免為假執行。
    事      實
甲、原告方面：
  一、聲明：
    (一)被告應給付原告美金二萬元或新臺幣七十萬五千元，及自起訴狀繕本送達翌日
      起至清償日止，按週年利率百分之五計算之利息。
    (二)原告願供擔保請准宣告假執行。
  二、陳述：
    (一)緣買方美商L&M公司之代理人Optimax  Disc公司向原告購買光碟切割機（發票
      編號ST0000000），約定貨款為美金七萬二千元。原告於九十年七月十三日委
      託被告承攬運送光碟切割機至美國紐約港，約定由被告填發載貨證券，買方
      L&M 公司提示載貨證券取貨。嗣因買方僅給付原告美金五萬二千元，尚積欠美
      金二萬元之貨款，原告拒絕將載貨證券交付受貨人，並口頭指示被告將貨物退
      回，詎被告竟於九十年八月十日，擅自接受第三人之保證函，以擔保放貨之方
      式將貨物交予未持有載貨證券之人，致原告受有喪失貨物所有權之損害。
    (二)本件被告經原告囑咐不得無單放貨，其履行輔助人卻仍違法接受買方之保證函
      放貨，顯有重大過失，爰依民法第二百二十四條、第六百三十四條、第六百三
      十八條之規定訴請被告賠償原告貨款損失美金二萬元或新臺幣七十萬五千元，
      及法定遲延利息。
    (三)對被告抗辯之陳述：
    (1)否認Optimax Disc公司為原告之代理人：被告所提之宣誓書載明「on  behalf
      of the consignee of the shipment」，顯見Optimax  Disc公司為買方L&M公
      司之代理人，而非原告之代理人。原告確與Eddy  Chao所屬之Meridian Media
      INC.公司就CD、VCD等相關產品訂有代理合約，但Eddy Chao個人並非原告之代
      理人，原告與Optimax   Disc公司亦無代理關係，且本件貨物為切割機，非屬
      Meridian Media INC.公司代理之範圍。倘Optimax  Disc公司得代原告提領貨
      物，則該Optimax Disc公司根本無須出具保證函提領貨物，而得直接要求原告
      提供載貨證券，且觀諸該保證函，亦無記載代理之旨。又倘Optimax Disc公司
      得代理原告收受貨款，買方L&M公司於六月間付款後，必請求交付載貨證券，
      否則貨物八月份才運到，其如何保障其權益？因此Optimax Disc公司實為買方
      L&M公司之代理人，故L&M公司付款後，不會要求取得任何文件。
    (2)否認Hanky America為原告之代理人：Hanky America係為行銷方便使用之名稱
      ，未具公司組織，在託運當時即九十年七月間並非一公司名稱，直至九十一年
      一月間，原告為業務需要，始在美國成立Hanky America INC.公司。
    (3)否認宣誓書之真正：被告所提之宣誓書未經我國駐外機關之認證，原告否認其
      形式之真正。就內容觀之，其記載「This  is to inform you」，與一般宣誓
　　　書形式不同，且原告於九十年十二月十四日以信函向被告請求損害賠償，該宣
　　　誓書旋於同年十二月二十四日制作，顯係臨訟而為，應非真正。況Optimax Di
　　　sc公司總經理Eddy  Chao先生甫於九十年九月四日信函表示會儘快給付美金二
　　　萬元之貨款，同年十二月二十四日之宣誓書又改稱貨款已於八月二十九日電匯
　　　，前後矛盾，其本身即為剋扣貨款之人，所出具之宣誓書顯無任何證據力。
    (4)原告確實受有損害：Optimax  Disc公司係買方L&M公司之代理人，原告與買方
      L&M 公司約定貨款應以支票給付。至Optimax Disc公司於九十年八月二十九日
      以電匯匯予原告美金二萬五千元，係彌補他筆支票退票之金額，並非本件切割
      機交易之貨款，原告收受匯款後，立即去函澄清，OPTIMAX   DISC公司總經理
      Eddy  Chao於九十年九月四日來函承認錯誤，承諾於該月匯付系爭貨款美金二
      萬元，但事後並未依約匯款。又依被告所提之宣誓書記載，Optimax Disc公司
      係買受人L&M公司之代理人，代理支付系爭貨款，縱買受人L&M公司已支付貨款
      予其代理人Optimax Disc公司，然其代理人並未轉交原告，難謂系爭貨款已清
      償。
    (5)否認匯款係指定抵充貨款：被告雖抗辯Optimax Disc公司於九十年八月二十四
      日美金二萬五千元之匯款係指定抵充本件貨款之尾款美金二萬元云云，然按，
      指定抵充應於「給付時」為之，且指定抵充之方法，應由清償人以意思表示向
      債權人為之。查Optimax Disc公司於匯款水單上所為之「指定抵充」之註記，
      係向匯款銀行為之而非對原告為之，該意思表示從未到達原告，自不符合「指
      定抵充」之要件。且Optimax Disc公司係於九十年八月二十九日向原告第一商
      業銀行洛杉磯分行匯付，原告遲於同年九月一日始事後得知，足證Optimax
      Disc  公司並未於給付時，向原告為「指定抵充」之意思表示，自不生指定抵
      充之效力。又原告與Optimax Disc公司於九十年八月二十四日約定八月底前匯
      付美金二萬五千元以抵充退票帳款，該公司於九十年八月二十九日匯款，匯款
      水單上註明其中美金二萬元係為抵充本件尾款，經原告於九十年九月一日向該
      公司表示拒絕給付，該公司於九十年九月四日來函撤回原意思表示，重行達成
      抵充票款之合意，由上開書信往來之過程，足見八月二十九日匯款係「約定抵
      充」票款。退萬步言，縱Optimax Disc公司所謂「指定抵充」確有效力，但依
      民法第三百零九條規定，其清償必須經原告受領者，債之關係始消滅。本件原
      告得知後既曾表示拒絕受領，仍要求Optimax Disc公司另清償尾款美金二萬元
      ，該債之關係並未消滅，原告仍受有損害。
  三、證據：提出載貨證券、被告與Optimax Disc公司往來電子郵件、Optimax Disc
      公司九十年八月二十四日信函、原告九十年九月一日信函、Optimax  Disc 公
      司九十年九月四日信函、商業發票、原告關於貨款總款之電子郵件、Hanky
      America出具之保證函、Optimax  Disc公司退票之支票、Optimax Disc公司匯
      款紀錄、原告於九十年十二月十四日寄發之索賠函、代理合約、公司登記資料
      、抬頭為Hanky America之支票、CEI公司退票之支票等影本各一件為證。
乙、被告方面：
  一、聲明：
    (一)原告之訴及假執行之聲明均駁回。
    (二)如受不利判決，被告願提供現金或同面額之華商業銀行可轉讓定期存單為擔保
      ，請准免為假執行。
  二、陳述：
    (一)Optimax Disc、CEI、Hanky America等公司均為原告之代理人，而非買方之代
      理人：查Eddy Chao為原告在美國之代理人，並以Optimax  Disc、CEI、Hanky
      America等公司名義，對外代理原告為交易行為，泛以Hanky America公司即「
      恒基美國分公司」為其統稱，此由原告未曾向買受人L&M公司給付貨款即可看
      出端倪，且徵諸一般常情及國際貿易實務，買受人之代理人並無為買受人提領
      貨物出具擔保書之理由及必要，倘Hanky America公司係買受人L&M公司之代理
      人，即無必要為L&M公司提領系爭貨物出具擔保書。實則，Hanky America公司
      為原告之代理人，於系爭貨物交運前之九十年六月二十六日，即已代原告受領
      系爭貨款全部，依國際貿易實務，係處於賣方市場之「先付款後交貨」貿易方
      式，自有代原告指示被告將貨物交付L&M公司之必要。又觀諸原告所提之信函
      載明「All sales of Hanky equipment  will be paid directly to Hanky &
      Partners  by the customer  or the lender  (if financed)」、「I  just
      come back and hear that the customer  cancelled  the order  once our
      company  requested  the payment  100% direct to our account」、「All
      payments  to the future  orders  are  being  sent  directly  to your
      account, as we have previously agreed」，足見Optimax  Disc公司確實為
      原告之代理人，過去曾代理原告收受貨款。
    (二)原告未受有損害：依商業發票及宣誓書記載，本件貨物之實際買受人應為L&M
      公司，而原告則授權Optimax Disc公司及Hanky America，向L & M公司收取貨
      款。查買方L&M公司已於九十年六月二十六日向原告指定收款人Optimax  Disc
      公司及Hanky America為清償，Optimax  Disc公司亦已於九十年六月二十七日
      、九十年八月二十九日，以電匯方式向原告支付本件貨款共計美金七萬二千元
      ，有匯款水單、Optimax Disc公司出具之宣誓書可證，本件原告就系爭貨物之
      買賣價金，既已受清償完畢，自未受有任何損害，其訴請被告賠償損害，並無
      理由。
    (三)系爭貨款已經指定抵充而清償：按「對於一人負擔數宗債務，而其給付之種類
      相同者，如清償人所提出之給付，不足清償全部債額時，由清償人於清償時，
      指定其應抵充之債務」，民法第三百二十一條定有明文，是以，指定抵充應於
      給付時為之，不得於給付以前或以後為之，且債務人有關抵充債務之指定，並
      不須得債權人之同意，而債權人就債務人抵充債務之指定，亦無置喙之餘地，
      經指定抵充之債務，一經債務人為清償給付時，即已消滅，不得事後再以撤銷
      或變更方式，而使其復活。若認本件貨物買受人為Optimax Disc公司，其於九
      十年八月二十九日匯付系爭美金二萬元時，已明白指定該匯款係清償系爭貨款
      ，依上開法條規定，於原告收到上開款項時，即已生清償系爭貨款之效力。
    (四)被告已履行運送契約義務：按運送人是否已履行運送契約之義務，取決於其是
      否已將貨物交付有受領權利人受領，苟將貨物交付予有受領權利人，即使該受
      領權利人並未記載於載貨證券，亦非必然為違反運送契約，最高法院著有八十
      年臺上字第二五七九號判決可資參照。本件被告將系爭貨物交付予原告指定之
      美國受貨人L&M公司，依上開最高法院判決意旨，本件被告已履行其運送契約
      義務，並無債務不履行之情事。
    (五)無單放貨不必然須負損害賠償責任：民法第六百三十條雖規定，受貨人請求交
      付運送物時，應將提單繳還，然上開規範之對象為受貨人，亦即係規定受貨人
      向運送人請求交付貨物時，應憑提單以證明其權利，而非對運送人課加義務之
      規定，該條規定旨不在限制運送人交付運送物，僅於受貨人不憑載貨證券請求
      交付運送物時，運送人得拒絕交付而已，自不能以運送人未收回提單交付貨物
      ，即認運送人應負損害賠償責任。系爭貨物確係由原告在美國之代理人指示被
      告放貨給L&M公司，被告依指示將貨物交付原告指定之美國受貨人，並無任何
      貨物發生毀損或滅失之情形，自應認被告已依約完成運送契約義務，毋須負損
      害賠償責任。
    (六)原告不得請求交付貨物：依海商法第五十八條規定，不在貨物目的港請求交付
      貨物，應將三份載貨證券原本繳還，否則，運送人不得為貨物之交付。查本件
      原告既未提出全數載貨證券原本，不但不能請求交付貨物，其訴請貨物喪失之
      損害賠償，更無理由。
    (七)原告未證明貨物目的地市價：按運送物有喪失、毀損或遲到情事者，其損害賠
      償應依其應交付時目的地之價值計算之，民法第六百三十八條第一項定有明文
      。退萬步言，縱認被告應就本件損害負責，原告亦應依法證明貨物之目的地市
      價。
  二、證據：提出匯款水單、宣誓書及中譯本、支票等影本各一件為證。
    理      由
一、本件原告起訴主張：原告於九十年七月十三日委託被告承攬運送光碟切割機至美
    國紐約港，約定由被告填發載貨證券，買方L&M公司提示載貨證券取貨，嗣因買
    方僅給付原告美金五萬二千元，尚積欠美金二萬元之貨款，原告拒絕將載貨證券
    交付受貨人，並口頭指示被告將貨物退回，詎被告竟於九十年八月十日，擅自接
    受第三人之保證函，以擔保放貨之方式將貨物交予未持有載貨證券之人，致原告
    受有喪失貨物所有權之損害，爰依民法第二百二十四條、第六百三十四條、第六
    百三十八條之規定，訴請被告賠償原告貨款損失美金二萬元或新臺幣七十萬五千
    元，及法定遲延利息等語。被告則以：Optimax Disc、CEI、Hanky America等公
    司均為原告之代理人，Hanky  America於系爭貨物交運前之九十年六月二十六日
    ，即已代原告受領買方L&M公司所給付之貨款，Optimax  Disc公司亦已於九十年
    六月二十七日、九十年八月二十九日，電匯予原告支付美金七萬二千元，並指定
    抵充本件貨款，原告收受上開款項時，系爭貨款即已清償完畢，原告未受有損害
    ，被告依原告代理人Hanky  America保證函之指示，將系爭貨物交付予原告指定
    之美國受貨人L&M公司，並無任何貨物發生毀損或滅失之情形，自應認被告已依
    約完成運送契約義務，而無債務不履行之情事，毋須負損害賠償責任，且原告未
    提出全數載貨證券原本，不但不能請求交付貨物，其訴請貨物喪失之損害賠償，
    更無理由，退萬步言，縱認被告應就本件損害負責，依民法第六百三十八條第一
    項規定，原告亦應依法證明貨物之目的地市價等語資為抗辯。
二、本件原告主張其於九十年七月十三日委託被告承攬運送光碟切割機至美國紐約港
    ，受貨人為L&M公司，約定貨款為美金七萬二千元，被告簽發載貨證券予原告收
    執，嗣被告於九十年八月十日，未收取載貨證券，而以擔保放貨之方式，接受
    Hanky America之保證函，將貨物交予L&M公司之事實，業據原告提出載貨證券、
    商業發票、Hanky  America出具之保證函等影本各一件為證，並為被告所不爭執
    ，堪信為真實。至原告主張其因而受有損害乙節，則為被告所否認，並以前揭情
    詞置辯。茲所應審究者厥為：被告得否依保證函放貨予未持有載貨證券之人？原
    告是否受有損害？
三、按運送人因託運人之請求應發給載貨證券，「載貨證券具有三種功能，一為運送
    契約之證明；二為收受貨物之收據；三為表彰運送物所有權之物權證券」（最高
    法院七十七年度臺上字第二五三五號判決意旨參照），又「載貨證券具有換取或
    繳還證券之性質，運送貨物經發給載貨證券者，貨物之交付，應憑載貨證券為之
    ，即使為運送契約所載之受貨人，苟不將載貨證券提出及交還，依海商法第一百
    零四條準用民法第六百三十條規定，仍不得請求交付運送物，不因載貨證券尚在
    託運人持有中而有所不同。故運送契約所載之受貨人不憑載貨證券請求交付運送
    物，運送人不拒絕而交付，如因而致託運人受有損害，自應負損害賠償責任」（
    最高法院八十六年臺上字第二五○九號、六十七年臺上字第一二二九號判例意旨
    參照）。復按，「在簽發記名式載貨證券之情形，載貨證券上所記載之『受貨人
    』，並非當然即為海商法第一百條第一項所稱之『有受領權利人』。必該『受貨
    人』兼持有載貨證券始得成為『有受領權利人』，運送人亦須交付貨物與該『有
    受領權利人』後，其貨物交清之責任方能謂為終了。若運送人對載貨證券所載之
    受貨人，不憑載貨證券而交付運送物致託運人或其他載貨證券持有人受有損害時
    ，即應負損害賠償責任，此觀海商法第一百零二條、第一百零四條準用民法第六
    百二十九條、第六百三十條之規定自明（最高法院八十七年度臺上字第二八○二
    號判決意旨參照）。是以，記名式載貨證券上所記載之「受貨人」並非當然即為
    有受領權利人，必該受貨人兼持有載貨證券，始成為有受領權利人，運送人亦須
    交付貨物與該有受領權利人後，其貨物交清之責任方能謂為終了。查本件被告雖
    抗辯其將貨物交付予有受領權利人，已盡運送契約之義務云云，惟揆諸前揭判例
    見解，記名式載貨證券所載之受貨人，若未持有載貨證券，仍不得謂為「有受領
    權利人」。又被告抗辯Hanky  America公司為原告在美國之代理人，有權指示放
    貨云云，惟為原告所否認，觀諸卷附被告據以放貨之保證函（Letter        of
    Guarantee，參見本院卷宗第六十頁）所載，乃「Hanky  America」之「Emerson
    Chang」所出具，與原告公司之英文名稱「Hanky  & Partners (Taiwan) LTD.」
    並不相同，該保證函又無附上委任狀或其他代理關係之證明，被告放貨時既無任
    何佐證證明二者間有代理關係，竟率爾放貨，顯有故意或重大過失。此外，被告
    復未能舉證證明兩造間有「無單放貨」之合意，則被告將系爭貨物運至目的港美
    國紐約時，允許未持有載貨證券之L&M公司，以Hanky America出具之保證函提領
    原告所託運之貨物，其未盡其契約義務而有故意或重大過失，應堪認定。
四、關於原告是否受有損害乙節，受貨人L&M公司雖於九十年六月二十六日簽發面額
    為美金七萬二千元之支票予Hanky  America，另Optimax Disc公司於九十年八月
    二十九日電匯予原告美金二萬五千元，此有上開支票、匯款水單、宣誓書影本各
    一件在卷可稽（參見本院卷宗第八二頁、第十五頁），然如前所述，被告於九十
    年八月十日即已放貨，則無論Optimax Disc公司於九十年八月二十九日之匯款是
    否清償本件貨款，被告放貨當時，原告確實處於未收齊貨款之狀態無疑。復查，
    依原告與Hanky America、Optimax Disc公司負責人Eddy Chao之往來書信所示，
    原告於九十年八月二十九日收受美金二萬五千元匯款時，已於九十年九月一日去
    函表示：上開匯款應係兩造協議補齊當年七月份退票之帳款，靜候其清償本件貨
    款美金二萬元等語，Eddy  Chao則於九十年九月四日函覆稱：將於本月匯付切割
    機餘款美金二萬元等語，此有兩造所不爭執之書信影本二件在卷可考（參見本院
    卷宗第四七頁、第四八頁），顯見匯款人與受款人雙方已合意系爭貨款債務並未
    因前開九十年八月二十九日之匯款而消滅，則被告抗辯該匯款已指定抵充本件貨
    款云云，不足採信。另Hanky  America、Optimax Disc公司固於九十年十二月二
    十日出具宣誓書，表示該筆貨款已清償，並經美國加州公證人公證（參見本院卷
    宗第三五頁、三六頁），然依該公證書所載，公證人僅止於證實私文書出具人之
    身分，不涉及事實問題，就私文書內容是否實在，公證人無從過問，而核諸該宣
    誓書之內容，與前開信函內容已有矛盾，尚難證明系爭貨款確已清償。又被告抗
    辯Hanky  America、Optimax   Disc公司有權代理原告為受領貨款之意思表示，
    L&M公司交付面額七萬二千元之支票予Hanky America時，系爭貨款已生清償效果
    云云，惟並未舉證以佐其說，亦不足採。此外，被告復未舉證證明原告已收足本
    件貨款，則原告主張其受有喪失貨物權利及無法取得貨款之損害等語，堪以認定
    。
五、末按，「運送人對於運送物之喪失、毀損或遲到，應負責任」，「運送物之喪失
    、毀損或遲到，係因運送人之故意或重大過失所致者，如有其他損害，託運人並
    得請求賠償」，民法第六百三十四條前段、第六百三十八條第三項分別定有明文
    。又「給付無確定期限者，債務人於債權人得請求給付時，經其催告而未為給付
    ，自受催告時起，負遲延責任，其經債權人起訴而送達訴狀，或依督促程序送達
    支付命令，或為其他相類之行為者，與催告有同一之效力」，「遲延之債務，以
    支付金錢為標的者，債權人得請求依法定利率計算之遲延利息」，民法第二百二
    十九條第二項、第二百三十三條第一項前段亦分別有明文規定。本件被告將原告
    託運之貨物交付予未持有載貨證券之人，致原告喪失貨物權利，受有貨款損失美
    金二萬元之事實，既經認定，則原告基於貨物運送之法律關係，訴請被告賠償美
    金二萬元，及起訴狀繕本送達翌日即九十一年六月十五日起至清償日止，按週年
    利率百分之五計算之法定遲延利息，為有理由，應予准許。被告並得依民法第二
    百零二條前段規定，於給付時按中央銀行牌告匯率折合新臺幣給付之。
六、兩造陳明願供擔保，聲請宣告假執行或免為假執行，經核均合於法律規定，爰分
    別酌定相當之擔保金額宣告之。
七、本件判決基礎已臻明確，兩造其餘攻防方法及訴訟資料經本院審酌後，核與判決
    不生影響，無逐一論駁之必要，併此敘明。
八、據上論結，原告之訴為有理由，依民事訴訟法第七十八條、第三百九十條第二項
    、第三百九十二條，判決如主文。
中　　　華　　　民　　　國　　九十一　　年　　 十一　　 月　　　十三　　日
                                    臺灣士林地方法院民事第二庭
~B法　　　官　陳玉曆
右為正本係照原本作成。
如對本判決上訴須於判決送達後廿日內向本院提出上訴狀。
中　　　華　　　民　　　國　　九十一　　年　　 十一　　 月　　　十四　　日
~B法院書記官　謝金宏
